【裁判字號】    98,審訴,2478
【裁判日期】    981113
【裁判案由】    違反台灣地區與大陸地區人民關係條例等
【裁判全文】
臺灣桃園地方法院刑事判決            98年度審訴字第2478號
公  訴  人  臺灣桃園地方法院檢察署檢察官
被      告  乙○○
            甲○○
上列被告因違反臺灣地區與大陸地區人民關係條例等案件，經檢
察官提起公訴（98年度偵字第15997 號），被告於本院準備程序
進行中，就被訴事實為有罪之陳述，經本院告知簡式審判程序意
旨，並聽取公訴人及被告之意見後，本院合議庭裁定改依簡式審
判程序審理，茲判決如下：
    主      文
乙○○共同連續犯臺灣地區與大陸地區人民關係條例第七十九條
第一項之使大陸地區人民非法進入臺灣地區罪，處有期徒刑肆月
，如易科罰金，以銀元佰元即新臺幣玖佰元折算壹日，減為有
期徒刑貳月，如易科罰金，以銀元佰元即新臺幣玖佰元折算壹
日。
甲○○共同連續明知為不實之事項，而使公務員登載於職務上所
掌之公文書，足以生損害於公眾，處有期徒刑陸月，如易科罰金
，以銀元佰元即新臺幣玖佰元折算壹日，減為有期徒刑月，
如易科罰金，以銀元佰元即新臺幣玖佰元折算壹日。
    事實及理由
一、犯罪事實：
    乙○○經由不詳姓名年籍、綽號「小周」之大陸籍成年人介
    紹，明知大陸地區女子甲○○擬自大陸地區以假結婚方式非
    法來臺工作，實際並無結婚之真意，竟分別與「小周」、甲
    ○○共同基於使公務員登載不實及持以行使之概括犯意聯絡
    ，及與「小周」共同基於使甲○○非法進入臺灣地區之概括
    犯意聯絡，先由「小周」仲介乙○○、甲○○認識，並由甲
    ○○支付人民幣5 萬元之不法對價，乙○○則於民國92年3
    月26日在大陸福建省福清市公證處與甲○○辦理結婚登記，
    並取得結婚證明書，乙○○回臺後，(一)隨即先於92年4 月21
    日持上開結婚公證書、財團法人海峽交流基金會（以下簡稱
    海基會）之公證書及其身分證件，向桃園縣中壢市戶政事務
    所填具「結婚登記申請書」，申請辦理與甲○○結婚之登記
    ，致使桃園縣中壢市戶政事務所戶籍員將該不實之事項（乙
    ○○未與甲○○結婚，卻記載乙○○係甲○○之配偶），登
    載於職務上所掌管之公文書即戶籍登記簿、戶口名簿上，並
    據以核發載有上揭不實事項之戶籍謄本予乙○○收執，足生
    損害於戶政機關對於婚姻戶籍登記管理之正確性。(二)復於同
    年月23日前往轄區之桃園縣政府警察局中壢分局龍興派出所
    進行對保，致該管派出所警員將「乙○○與被保人甲○○係
    夫妻關係」之不實事項，登載於「大陸地區人民進入臺灣地
    區保證書」之對保或證明機關（構）簽註意見欄上，足以生
    損害於警察機關對保之正確性。(三)又於同年月24日持上開登
    載不實之保證書、戶籍謄本等文件向內政部警政署入出境管
    理局（業於96年1 月2 日改制為「行政院入出國及移民署」
    ，下稱入出國及移民署）行使，以探親為由申請甲○○來臺
    ，經入出國及移民署為實質審查後，准許甲○○入境，因而
    發給旅行證許可入境，使甲○○得以於92年6 月5 日非法入
    境臺灣地區，足以生損害於該署管理結婚探親來臺配偶之正
    確性。(四)另於甲○○來臺後，乙○○與甲○○於93年12月5
    日一同至桃園縣政府警察局中壢分局龍興派出所，填具「流
    動人口登記聯單」，以團聚為暫住事由，辦理流動人口登記
    ，致使該不知情之承辦人在執掌之公文書上登記甲○○為以
    「團聚」為暫住事由之流動人口，足以生損害於警察機關管
    理流動人口之正確性。(五)再於94年4 月3 日前往轄區之桃園
    縣政府警察局中壢分局龍興派出所進行對保，致該管派出所
    警員將「乙○○與被保人甲○○係夫妻關係」之不實事項，
    登載於「大陸地區人民進入臺灣地區保證書」之對保或證明
    機關（構）簽註意見欄上，足以生損害於警察機關對保之正
    確性。(六)更於94年4 月12日持(四)、(五)所得登載不實之流動人
    口登記聯單、大陸地區人民進入臺灣地區保證書等文件向入
    出國及移民署行使，以依親居留為由申請甲○○在臺居留，
    經入出國及移民署為實質審查後，准許甲○○入境，使甲○
    ○得以於94 年7月23日再次非法入境臺灣地區，足以生損害
    於該署管理結婚依親居留來臺配偶之正確性。嗣經乙○○於
    97年9 月23 日 向臺灣桃園地方法院檢察署檢察官自首，始
    查悉上情。
二、證據名稱：
  (一)被告乙○○於檢察事務官詢問、警詢、檢察官偵查、本院準
    備程序及審理中之自白；被告甲○○於警詢、檢察官偵查、
    本院準備程序及審理中之自白。
  (二)中華人民共和國結婚證、被告甲○○臺灣地區依親居留證及
    逐次加簽出入境證、照片、大陸地區人民在臺灣地區居留或
    定居申請書、大陸地區人民進入臺灣地區保證書（94年4 月
    3 日申請）、流動人口登記聯單、入出境管理局旅客證件留
    存收據、行政院衛生署臺北醫院健康證明應檢查項目表、財
    團法人海峽交流基金會證明、分文清單、中華民國臺灣地區
    入出境許可證加簽申請書、電話簡訊、內政部入出國及移民
    署98年10月14日函暨所附大陸地區人民進入臺灣地區旅行證
    申請書、戶籍謄本、大陸地區人民進入臺灣地區保證書（92
    年4 月23日申請）（以上均為影本）、被告乙○○全戶戶籍
    資料查詢結果、被告乙○○、甲○○入出境資訊查詢結果。
  (三)被告乙○○臺灣高等法院被告前案紀錄表1 份。
三、新舊法比較：
  (一)查被告乙○○行為後，臺灣地區與大陸地區人民關係條例已
    於92年10月29日修正公布，其中修正後之第79條規定已自92
    年12月31日起施行，該條例修正後第79條第1 項之法定刑係
    由「5 年以下有期徒刑、拘役或科或併科新臺幣50萬元以下
    罰金」修正為「1 年以上7 年以下有期徒刑，得併科新臺幣
    1 百萬元以下罰金」，經新舊法比較之結果，以行為時之臺
    灣地區與大陸地區人民關係條例第79條第1 項之規定有利於
    被告乙○○。
  (二)又查本件被告乙○○、甲○○犯罪後，刑法部分條文已於94
    年2 月2 日修正公布，並於95年7 月1 日起施行，依修正施
    行後刑法第2 條第1 項規定，行為後法律有變更者，適用行
    為時之法律。但行為後之法律有利於行為人者，適用最有利
    於行為人之法律，此係規範行為後法律變更所生新舊法律比
    較適用之準據法，本身尚無新舊法比較之問題，故於刑法修
    正施行後，應一律適用現行刑法第2 條第1 項之規定，為「
    從舊從輕」之比較。比較時應就罪刑有關之共犯、未遂犯、
    想像競合犯、牽連犯、連續犯、結合犯，以及累犯加重、自
    首減輕暨其他法定加減原因（如身分加減）與加減例等一切
    情形，綜其全部罪刑之結果而為比較（最高法院95年度第8
    次刑事庭會議決議參照）。又如涉及裁量權行使者，須於裁
    量行使時，方有比較適用問題，如易科罰金、易服勞役、緩
    刑及保安處分之宣告等。故前述一般綜合罪刑之結果而為比
    較，以決定罪刑之適用時，不就易科罰金等列為比較，必須
    已決定為緩刑、保安處分之宣告，所處之刑得易科罰金或易
    服勞役時，始就各該緩刑等部分決定其適用標準，此部分得
    予割裂適用，是為例外（最高法院95年度台上字第5125、53
    43、6171號判決意旨參照）。至行為後刑法條文經修正，惟
    無有利、不利情形，應適用裁判時法（最高法院95年度第21
    次刑事庭會議決議參照）。經查：關於刑法第214 條之使
    公務員登載不實罪之法定罰金刑最低度部分，由修正前刑法
    第33條第5 款規定為銀元一元以上，依罰金罰鍰提高標準條
    例第1 條前段提高為10倍（提高後折算為新臺幣30元），修
    正後刑法第33條第5 款則修正為新臺幣一千元以上，以百元
    計算。以行為時法有利於被告二人。關於共犯部分，修正
    前刑法第28條規定：「2 人以上共同實施犯罪之行為者，皆
    為正犯」，修正後刑法第28條則規定：「2 人以上共同實行
    犯罪之行為者，皆為正犯」，其中「實施」一語，涵蓋陰謀
    、預備、著手及實行之概念在內，其範圍較廣；而「實行」
    則著重於直接從事構成犯罪事實之行為，其範圍較狹，是修
    正後刑法共同正犯之範圍已有限縮。共同正犯之範圍既因此
    而有變動，自屬犯罪後法律有變更，而非僅屬純文字修正（
    最高法院96年度台上字第934 號判決參照），本案被告二人
    之犯罪行為，依新舊法，均成立共同正犯，適用新法並無較
    有利於被告。關於連續犯部分，刑法第56條連續犯之規定
    ，業經刪除，此條文廢除雖非犯罪構成要件之變更，但顯已
    影響行為人刑罰之法律效果，自屬法律有變更，被告二人上
    開數次犯行依舊法連續犯之規定均應以一罪論，而依新法規
    定則應將2 次以上犯行分論併罰，比較新舊法結果，以舊刑
    法較為有利，自以適用修正前刑法第56條之規定，對被告二
    人較為有利。關於牽連犯部分，刑法第55條後段之牽連犯
    規定，業經刪除，是新法修正施行後，行為人所犯有方法、
    目的或原因、結果關係者，須分論併罰，然依舊法則可從一
    重處斷，修正後之規定顯較不利於被告乙○○。關於自首
    部分，按「自首」之性質無關可罰性之判斷或法律效果之形
    成，故其變更應非以行為時為基準，而應依「自首時」作為
    判斷之基準。本件被告乙○○係於97年9 月23日自首，此時
    修正後刑法業已施行，自無新舊法比較問題，應逕依自首時
    即修正後之刑法第62條前段規定論處。綜合上述各條文修正
    前、後之比較，揆諸前揭最高法院決議，本件有關「罪刑」
    部分，除自首部分應適用修正後刑法第62條前段之規定外，
    其餘部分，綜其全部「罪刑」之結果而為比較，以修正前之
    規定有利於被告二人，自應依修正後刑法第2 條第1 項前段
    規定，適用被告二人行為時之法律。
四、論罪科刑：
  (一)按臺灣地區與大陸地區人民關係條例第79條第1 項處罰違反
    同條例第15條第1 款所定使大陸地區人民非法進入臺灣地區
    罪，凡非經合法手續進入者皆包含之，自不以偷渡進入為限
    （最高法院90年度台上字第3180號判決意旨參照）。準此，
    被告乙○○欲利用假結婚之方式，使大陸地區成年女子甲○
    ○得以探親、依親居留之名義入境臺灣地區，雖形式上合法
    ，惟實際上卻以非法之手段即法律上無法承認其婚姻效力之
    「假結婚」作為掩護，被告乙○○實質上形同以非法手段使
    大陸地區人民進入臺灣甚明。是核被告乙○○如事實及理由
    欄一、犯罪事實(三)、(六)所為，均係違反修正前臺灣地區與大
    陸地區人民關係條例第79條第1 項違反同條例第15條第1 款
    之不得使大陸地區人民非法進入臺灣地區規定罪；被告二人
    如犯罪事實(一)、(二)、(四)、(五)所為，均係犯刑法第216 條、第
    214 條之行使使公務員登載不實文書罪。公訴人於起訴書犯
    罪事實欄中固未論及犯罪事實(二)、(五)、(六)部分，惟就被告乙
    ○○而言，犯罪事實(二)、(五)、(六)部分與(一)、(三)、(四)部分乃具
    有連續犯或牽連犯之裁判上一罪關係；就被告甲○○而言，
    其中犯罪事實(二)、(五)部分與(一)、(四)部分乃具有連續犯之裁判
    上一罪關係，本院自應併予審究，附此敘明。被告二人使公
    務員登載不實文書之低度行為，為行使使公務員登載不實文
    書之高度行為所吸收，均不論另罪。被告乙○○與「小周」
    間就使大陸地區人民非法進入臺灣地區之犯行，被告二人與
    「小周」間就行使使公務員登載不實文書之犯行，分別有犯
    意聯絡及行為分擔，各為共同正犯。而按修正前臺灣地區與
    大陸地區人民關係條例第15條第1 款規定：「左列行為不得
    為之：一、使大陸地區人民非法進入臺灣地區。」，自上開
    條文文意觀之，既謂「使…非法進入臺灣地區」，則處罰對
    象必以該非法進入之該大陸地區人民以外之人為限，被告甲
    ○○既為非法進入臺灣地區之客體，即無從以上開罪名相繩
    。且其與被告乙○○、「小周」係居於彼此相互對立之對向
    關係，行為縱有合致，然因渠等行為各有其目的，各僅就其
    行為負責，是此部分亦無犯意聯絡及行為分擔可言。檢察官
    起訴書意旨認被告甲○○此部分尚應依修正前臺灣地區與大
    陸地區人民關係條例第79條第1 項之規定處斷，容有誤會，
    惟此部分與被告甲○○所犯刑法第216 條、第214 條之罪間
    ，有牽連犯之裁判上一罪關係，爰不另為無罪之諭知，併此
    敘明。被告乙○○基於概括犯意先後使大陸地區人民非法進
    入臺灣地區之犯行；被告二人基於概括犯意先後所為行使使
    公務員登載不實文書罪，均係時間緊接、手段相同，觸犯構
    成要件相同之罪名，均應依修正前刑法第56條連續犯之規定
    論以一罪，並加重其刑。再被告乙○○所犯使大陸地區人民
    非法進入臺灣地區罪與連續行使使公務員登載不實文書罪間
    ，有方法與結果之牽連關係，為牽連犯，應依修正前刑法第
    55條之規定，從一情節較重之使大陸地區人民非法進入臺灣
    地區罪處斷。另被告乙○○在犯罪未發覺前向臺灣桃園地方
    法院檢察署檢察官自首，有其97年9 月23日檢察事務官詢問
    筆錄1 份在卷足憑，嗣並接受裁判，爰依修正後刑法第62條
    前段規定減輕其刑。
  (二)爰審酌被告乙○○身為中華民國人民，為圖不法利益、被告
    甲○○為大陸籍人士，為圖非法來臺工作，分別為上開犯罪
    行為，對於主管機關之有效管理及國家秩序之危害非輕，惟
    念及被告二人犯後均坦承犯行，態度尚佳，及考量其犯罪之
    動機、目的、手段、品行暨所生損害、所得利益等一切情狀
    ，分別量處如主文所示之刑，併均依法諭知易科罰金之折算
    標準（詳後）。
  (三)關於易科罰金之折算標準部分，本次刑法修正之比較新舊法
    ，應就「罪刑」有關之共犯、未遂犯、想像競合犯、牽連犯
    、連續犯、結合犯，以及累犯加重、自首減輕暨其他法定加
    減原因（如身分加減）與加減例等一切情形，綜其全部「罪
    刑」之結果而為比較，業如前述，然上開最高法院決議，係
    就刑法修正後有關「罪刑」新舊法應一體適用而為指示，而
    法院依該原則定其「罪刑」後，就有期徒刑、拘役如易科罰
    金，罰金如易服勞役標準之宣告，乃「罪刑執行」之層次，
    並非「罪刑」之適用，故而，「罪刑」之適用與「罪刑之執
    行」雖分別適用修正前、修正後之刑法，並無同一法律割裂
    適用之疑義，亦無違上開最高法院之決議。是易科罰金、易
    服勞役、緩刑、保安處分之宣告，均涉及裁量權之行使，須
    於裁量權行使時，方有比較適用問題，此部分得予割裂適用
    ，合先敘明。而易科罰金之折算標準，由修正前刑法第41條
    第1 項前段規定（得以銀元1 元以上3 元以下折算1 日），
    並依修正前罰金罰鍰提高標準條例第2 條規定提高100 倍為
    銀元100 元以上300 元以下（即新臺幣300 元以上900 元以
    下）折算1 日，修正後刑法第41條第1 項前段則修正為得以
    新臺幣1000元、2000元或3000元折算1 日（裁判時罰金罰鍰
    提高標準條例第2 條並已刪除）。是行為時法較為有利，自
    應依修正後刑法第2 條第1 項前段規定，適用被告二人行為
    時之法律，諭知易科罰金之折算標準。本件並依前開說明，
    適用修正前刑法第41條第1 項前段、修正前罰金罰鍰提高標
    準條例第2 條規定，諭知易科罰金之折算標準，以示懲儆。
  (四)按被告二人行為後，中華民國九十六年罪犯減刑條例於96年
    7 月16日公布施行，茲本件被告二人上開所犯之罪，其犯罪
    時間均係96年4 月24日以前，又所犯均非該條例第3 條所列
    不予減刑之罪，均應依該條例第2 條第1 項第3 款之規定，
    減其宣告刑二分之一，再分別諭知易科罰金之折算標準。
五、應適用之法條：
    刑事訴訟法第299 條第1 項前段、第273 條之1 第1 項、第
    310 條之2 、第454 條第1 項，修正前臺灣地區與大陸地區
    人民關係條例第79條第1 項，臺灣地區與大陸地區人民關係
    條例第15條第1 款，修正後刑法第2 條第1 項前段、刑法第
    216 條、第214 條、第62條前段，修正前刑法第11條前段、
    第28條、第56條、第55條、第41條第1 項前段，修正前罰金
    罰鍰提高標準條例第2 條，刑法施行法第1 條之1 第1 項、
    第2 項前段，中華民國九十六年罪犯減刑條例第2 條第1 項
    第3 款、第7 條、第9 條。
六、如不服本判決，得自收受送達之翌日起10日內向本院提出上
    訴狀（應附繕本），其未敘述上訴理由者，應於上訴期間屆
    滿後20日內補提理由書狀於本院，上訴於臺灣高等法院。
本案經檢察官丁俊成到庭執行職務。
中    華    民    國    98    年    11    月    13    日
                  刑事庭      法  官  林靜梅
以上正本證明與原本無異。
如不服本判決應於收受判決後10日內向本院提出上訴書狀，並應
敘述具體理由。其未敘述上訴理由者，應於上訴期間屆滿後20日
內向本院補提理由書( 均須按他造當事人之人數附繕本) 「切勿
逕送上級法院」。
                              書記官  施春祝
中    華    民    國    98    年    11    月    13    日
附錄本案論罪科刑所犯法條：
臺灣地區與大陸地區人民關係條例第15條
下列行為不得為之：
一、使大陸地區人民非法進入臺灣地區。
二、明知臺灣地區人民未經許可，而招攬使之進入大陸地區。
三、使大陸地區人民在臺灣地區從事未經許可或與許可目的不符
    之活動。
四、僱用或留用大陸地區人民在臺灣地區從事未經許可或與許可
    範圍不符之工作。
五、居間介紹他人為前款之行為。
修正前臺灣地區與大陸地區人民關係條例第79條第1 項
違反第15條第1 款規定者，處5 年以下有期徒刑、拘役或科或併
科新臺幣50萬元以下罰金。
中華民國刑法第214 條
明知為不實之事項，而使公務員登載於職務上所掌之公文書，足
以生損害於公眾或他人者，處3 年以下有期徒刑、拘役或5 百元
以下罰金。
中華民國刑法第216 條
行使第210 條至第215 條之文書者，依偽造、變造文書或登載不
實事項或使登載不實事項之規定處斷。


司法院資訊處製作；財團法人民間司法改革基金會備份。
